臺灣士林地方法院民事判決　　　　　　　93年度訴字第1080號
原　　　告　甲○
訴訟代理人　李宜光律師
複代理人　　王藹芸律師
被　　　告　丙○○○
訴訟代理人　李金澤律師
複代理人　　朱慶齡
當事人間確認抵押債權不存在等事件，本院於94年3 月17日言詞
辯論終結，判決如下：
    主       文
確認被告就坐落臺北市○○區○○段二小段二五八地號及二五八
之一地號土地所有權應有部分二分之一，於臺北市士林地政事務
所登記次序：○○○一、收件年期：民國八十年、字號：士林字
第一五三七八○號、登記日期：八十年七月一日所設定之最高限
額新臺幣伍佰萬元抵押權不存在。
被告丙○○○應將前項抵押權登記予以塗銷。
訴訟費用由被告負擔。
    事實及理由
一、本件原告起訴主張：緣其胞弟即訴外人乙○○，未經其同意
    及簽字用印的情況下，將其所有坐落於台北市○○段○ ○段
    258 地號、258 之1 、2 地號土地之應有部分二分之一（下
    稱系爭土地），出賣予訴外人楊高榮，隨後又將前開土地設
    定本金最高限額新台幣（下同）1000萬元之抵押權予買受人
    楊高榮之妻即被告丙○○○，後又再次未經原告同意或授權
    ，擅自以乙○○自己及其名義，與楊高榮簽立「土地買賣註
    銷契約書」解除買賣契約，將原收取之360 萬元價款及130
    萬元之「補貼款」，返還予楊高榮。嗣後被告丙○○○竟僅
    塗銷乙○○擔任債務人之500 萬元抵押權設定登記，但
    原告部分卻不願塗銷。按原告於「同意書」上載明「全權由
    胞弟乙○○代為立書人與第三者簽約、買賣、出售一切事宜
    」，惟不包括「設定負擔」及「和解」。原告並未授權乙○
    ○設定抵押權予被告丙○○○，亦未授權乙○○與楊高榮和
    解並解除買賣契約而補償楊高榮130 萬 元，爰提起本件訴訟
    等語。並聲明：（一）確認系爭抵押權不存在。（二）被告
    應將系爭抵押權登記塗銷。
二、被告則以：原告與訴外人乙○○為出售系爭土地，曾立且同
    意書，載明「同意全權由胞弟乙○○代為立書人與第三者簽
    約、買賣、出售一切事宜及代為收受價款等一切行為」並由
    楊高榮見證。則依同意書意旨，自係就買賣土地一切有關事
    宜概括授權乙○○全權代理，從而與買賣土地契約有關之事
    項，乙○○均有代理之權，自包括事後因土地未能過戶為予
    楊高榮已支付之土地價款360 萬元提供保障而為之最高限額
    1000萬元之抵押權登記行為，當時楊高榮指定被告登記為權
    利人。嗣於81年5 月22日因楊高榮仍未取得自耕農身份致無
    法辦理土地過戶登記，雙方乃同意解除契約，並另立「土地
    買賣註銷契約書」並約定應返還價款且同意給付補貼款共計
    490 萬元予楊高榮。然雙方於簽立前開「契約書」後，乙○
    ○與原告並未依約履行，乃於82年7 月2 日再次簽立協議書
    ，於第3 條約定乙○○、原告尚欠楊高榮202 萬元，分期5
    年償還，屆期未清償者，願無條件再將土地過戶予楊高榮，
    並附簽商業本票1 紙、面額1200萬元交付楊高榮以為債權憑
    證，惟嗣後乙○○均未續償還任何款項，依上開協議書所生
    之債權，自仍存在。而楊高榮則將本票背書交由被告丙○○
    ○持有，依法係屬轉讓行為，從而被告對乙○○及原告自有
    債權，自得依法行使其抵押權等語，資為抗辯。並聲明：
    原告之訴駁回。
三、按確認法律關係之訴，非原告有即受確認判決之法律上利益
    者，不得提起之，民事訴訟法第247 條第1 項前段定有明文
    ；又民事訴訟法第247 條所謂即受確認判決之法律上利益，
    係指因法律關係之存否不明確，致原告在私法上之地位有受
    侵害之危險，而此項危險得以對於被告之確認判決除去之者
    而言，故確認法律關係成立或不成立之訴，苟具備前開要件
    ，即得謂有即受確認判決之法律上利益，縱其所求確認者為
    他人間之法律關係，亦非不得提起（最高法院42年台上字第
    1031號判例參照）。原告主張其所有之系爭土地，遭乙○○
    無權代理，而將系爭土地設定系爭抵押權予
    被告，應屬無效，惟被告認為系爭抵押權仍屬有效存在，顯
    然原告與被告間系爭抵押權法律關係之存否不明確，並致
    原告私法上之地位有受侵害之危險，而原告訴請確認系爭抵
    押權不存在，並請求被告塗銷系爭抵押權設定登記，如經法
    院為其勝訴之確認判決，原告私法上地位受侵害之危險即得
    加以除去，是原告提起確認系爭抵押權不存在之訴，揆諸首
    揭判例意旨，有即受確認判決之法律上利益，於法洵屬有據
    ，應予准許。
四、兩造爭點整理如下：
（一）兩造所不爭執之事項：
      原告甲○授權訴外人乙○○將坐落於台北市○○區○○段
      二小段258 地號、258 之1 、2 地號土地，應有部分二分
      之一，出售予第三人（即原證二與被證一）。
（二）兩造所爭執之事項：
  １、原告有無授權乙○○將系爭土地設定本金最高限額1000萬
      元之抵押權予被告丙○○○？
  ２、原告有無授權乙○○與買受人楊高榮和解並解除買賣契約
      而補償楊高榮130 萬元？
  ３、原告甲○有無親自或授權乙○○共同開立票面金額1,200
      萬元之本票予楊高榮？
五、得心證之理由：
    按本件之爭點乃在於：原告有無授權乙○○將系爭土地設定
    本金最高限額1000萬元之抵押權予被告丙○○○？並有無授
    權乙○○與買受人楊高榮和解並解除買賣契約而補償楊高榮
    130 萬元？及有無親自或授權乙○○共同開立票面金額1200
    萬元之本票予楊高榮？
（一）按「無權利人就權利標的物所為之處分，經有權利人之承
      認始生效力。」，而「解釋意思表示，應探求當事人之真
      意，不得拘泥於所用之辭句。」，民法第118 條第1 項、
      第98條分定有明文。又「民法第170 條所謂無代理權人，
      不僅指代理權全不存在者而言，有代理權而逾越其範圍者
      ，亦包含在內。故代理人逾越代理權所為之法律行為，非
      經本人承認，對於本人不生效力。」，且「解釋當事人之
      契約，應以當事人立約當時之真意為準，而真意何在，又
      應以過去事實及其他一切證據資料為斷定之標準，不能拘
      泥文字致失真意。」，最高法院23年上字第3888 號 、台
      上字第1053號判例參照。
（二）本件被告抗辯原告與訴外人乙○○為出售系爭土地，曾立
      且同意書，載明「同意全權由胞弟乙○○代為立書人與第
      三者簽約、買賣、出售一切事宜及代為收受價款等一切行
      為」，則依該同意書意旨，自係就買賣土地一切有關事宜
      概括授權乙○○全權代理，從而與買賣土地契約有關之事
      項，乙○○均有代理之權等語。經查：
  １、證人乙○○於本院94年2 月17日言詞辯論時證稱：「原本
      土地只有258 地號，但後來因為分割到之三，所以土地由
      一筆變成四筆。本來是我跟原告一人一半，本來土地沒什
      麼價值，後來剛好楊高榮要買地，所以最後談好是楊高榮
      以200 萬元買系爭土地，包括我與原告的土地，」「至於
      合約為何跟實際的交易情形不一樣，是因為我認為我土地
      賣了是事實，所以楊高榮要怎麼處理我就配合他。實際上
      整個土地只要賣200 萬元，原告也沒有向楊高榮借錢。」
      「原告只知道土地要賣200 萬元，至於為何土地買賣契約
      書的價錢與實際買賣價錢不一樣，及後續設定最高限額抵
      押還有註銷買賣及協議，原告都不知道。」「至於為何土
      地買賣契約書的價錢418 萬元與實際買賣價錢200 萬元不
      一樣，及後續設定最高限額抵押還有註銷買賣及協議，都
      是楊高榮要求的我配合他的，而原告根本不知道，而我之
      所以完全配合楊高榮的請求，是因為我認為既然土地賣給
      楊高榮，我就有義務要配合他的需求，所以後續的設定抵
      押權等動作都是配合楊高榮的請求。」，則依證人所言，
      原告只授權乙○○以200 萬元出售系爭土地，然逾越該以
      外之法律行為，其未授權乙○○，自屬可採。
  ２、又被告雖抗辯證人乙○○證言不足採。然查證人乃被告請
      求傳訊，且復為原告於本院94年1 月20言詞辯論時當庭陳
      稱「認為沒有傳訊乙○○的必要」，則證人乙○○之證詞
      內容，於本院傳訊之前，兩造顯然有不同認知，更彰顯證
      人證詞之重要性。復由證人乙○○所為結證之證詞內容以
      觀，其證詞乃損己利人，實與一般常見之損人利己之經驗
      法則不相當。此外，則原告除空言指摘外，並未再提出任
      何事證以證明證人所言不足採，則原告之詞，自不足為憑
      。
（三）綜上所述，本件訴外人乙○○將系爭土地設定系爭抵押權
      登記予被告丙○○○，既為無權處分行為，系爭不動產之
      真正所有權人原告復拒絕承認該無權處分行為，則該無權
      處分行為應不生效力，從而，原告訴請確認系爭抵押權不
      存在，並請求被告丙○○○塗銷系爭抵押權設定登記，均
      為有理由，應予准許。
六、本件判決基礎已臻明確，兩造其餘之攻擊防禦方法及訴訟資
    料經本院審酌後，核與判決不生影響，無逐一論列之必要，
    併此敘明。
七、訴訟費用負擔之依據：民事訴訟法第78條。
中　　華　　民　　國　　94　　年　　3 　　月　　31　　日
                  民事第二庭  法  官  陳梅欽
以上正本證明與原本無異。
如對本判決上訴須於判決送達後20日內向本院提出上訴狀。
中　　華　　民　　國　　94　　年　　4 　　月　　1 　　日
                              書記官  劉曉玲
